【裁判字號】    98,簡上,106
【裁判日期】    981215
【裁判案由】    清償債務
【裁判全文】
臺灣彰化地方法院民事判決  98年度簡上字第106號
上 訴人 即
被 上訴 人  乙○○
上  訴  人  丙○○
被 上訴 人  戊○○
訴訟代理人  丁○○
上列當事人間請求清償債務事件，上訴人對於民國98年6月15日
本院彰化簡易庭97年度彰簡字第753號第一審判決，提起上訴，
本院於民國98年12月1日言詞辯論終結，茲判決如下：
    主      文
上訴均駁回。
第二審訴訟費用由上訴人各自負擔。
    事實及理由
一、上訴人即被上訴人乙○○（以下僅稱姓名）主張：
  (一)上訴人丙○○委託訴外人甲○建築師事務所以被上訴人戊○○（以下僅稱姓名）為起造人，辦理戊○○所有坐落彰化縣
    二林鎮○○段137、137之1地號土地（下稱系爭土地）新建
    市場建築設計及請領建築執照（下稱系爭建案），丙○○因
    此向乙○○借款新台幣（下同）30萬元（下稱系爭30萬元）
    ，並要求逕匯予甲○，用以支付系爭建案設計費及請領執照
    費用，但未約定清償期限，乙○○遂於民國96年1月5日如數
    匯款。乙○○嗣於97年10月6日郵寄彰化伸港郵局第59 號存
    證信函，通知丙○○、戊○○限期返還系爭30萬元，惟屆期
    未獲清償。爰於原審分別本於消費借貸、返還不當得利等法
    律關係，請求丙○○、戊○○應連帶給付乙○○系爭30 萬
    元，及自支付命令送達之翌日起至清償日止，按年息百分之
    5計算之利息。
  (二)戊○○雖辯稱其與系爭建案無關，然其為系爭建案起造人，
    並領有建物建築執照及使用執照，又系爭30萬元用於系爭建
    案，戊○○顯有不當得利，依民法第179條規定，自應與林
    國隆同負連帶清償責任。
  (三)乙○○與丙○○於系爭建案未動工前，雖曾談及合夥系爭建
    案，惟未商談合夥細節，雙方不具合夥關係，故系爭30萬元
    非合夥出資，而係借款性質。至於乙○○固曾介紹黃琦洲予
    為丙○○認識，且曾為丙○○轉交第1期款5萬元予黃琦洲，
    惟未再參與系爭建案其餘事務。
  (四)系爭建案為林國隆獨資開發，乙○○未參與合夥，亦未收受
    使用執照，更未參與竣工後市場之經營。
  (五)綜上所述，戊○○因系爭建案領有建築執照及使用執照，為
    真正受益人，自應與丙○○負連帶清償責任，原審竟為戊○○勝訴之判決，自屬不當。爰上訴請求廢棄原判決不利於乙○○之部分，並改判戊○○應與丙○○連帶給付乙○○30萬
    元及法定遲延利息等語。
二、上訴人丙○○辯稱：
  (一)乙○○所提匯款申請書，僅能證明其曾匯系爭30萬元予甲○
    ，但無法證明雙方確有消費借貸契約存在。是乙○○既未能
    舉證以實其說，則其本於消費借貸之法律關係，請求丙○○
    給付30萬元及法定遲延利息，即屬無據。
  (二)丙○○未向乙○○借錢，系爭30萬元並非借款，而係系爭建
    案合夥訂金。雙方口頭承諾合夥開發系爭建案，所需費用約
    1千萬元，費用及股份均半，地上建物開發由乙○○介紹發
    包，並同意先支付1成開發費用作為訂金，乙○○嗣於96年1
    月5日約丙○○前往甲○建築師事務所辦理建照請領等事宜
    時，承諾建築師等相關費用由乙○○先行支付，作為開發訂
    金一部分，不足差額再以現金補足。
  (三)雙方雖未簽立書面契約，惟開發系爭建案係乙○○所提議，
    工地建築等相關事務亦係由乙○○處理，且丙○○曾偕同乙○○找尋水電人員，讓乙○○及水電人員了解系爭建案水電
    配置，更於水電人員面前表示，乙○○亦有參與合夥。
  (四)依照委任契約僅債之相對性，乙○○匯系爭30萬元予甲○，
    再向丙○○請求給付，即係以乙○○與丙○○間內部債權債
    務關係為請求，惟乙○○並未舉證證明其與丙○○間有何內
    部關係存在，自不得向丙○○請求給付30萬元。
  (五)證人黃琦洲於原審證稱，乙○○於系爭建案進行初期有參與
    投資，並處理系爭建案工程設計、建造執照申請，暨央請黃
    琦洲施工等相關事務，縱雙方合夥未成，乃屬雙方如何處理
    後續事宜，自不能將乙○○處理合夥事業所支付費用，全部
    解為借款。
  (六)綜上所述，丙○○未向乙○○借款，亦未要求乙○○代墊系
    爭30萬元，原審竟為乙○○勝訴之判決，自屬不當。爰上訴
    請求廢棄原判決不利於丙○○之部分，並駁回乙○○在第一
    審之訴等語。
三、（被上訴人）戊○○辯稱：
  (一)丙○○曾向戊○○表示欲與乙○○合夥，並承租戊○○所有
    系爭土地，以戊○○名義，聲請系爭建案之建築執照。
  (二)系爭建案係由丙○○出資興建，戊○○與乙○○素不相識，
    亦未委託甲○建築師事務所辦理建築設計及請領建造執照，
    依債之相對性，系爭30萬元給付義務，自應視何人為委任人
    而定，無論係丙○○委任，抑或係丙○○與乙○○共同委任
    ，均與戊○○無涉。
  (三)系爭建案竣工後，原擬出租予乙○○、丙○○規劃攤位，作
    為早市及黃昏市場使用。先前在丙○○經營時期，其出租率
    約1成。嗣後由戊○○接手後，出租率達7成。
  (四)丙○○與戊○○就系爭建案，既未明示將對於甲○或乙○○
    負全部給付之責，法律亦未規定丙○○與戊○○須負連帶給
    付責任，依民法第272條規定，乙○○請求戊○○應與丙○○連帶給付30萬元，於法無據。
  (五)綜上所述，乙○○與丙○○間借貸行為確與戊○○無關，乙○○竟要求戊○○應與丙○○連帶給付30萬元，於法無據。
    原審因而為戊○○勝訴之判決，洵屬正當。上訴意旨指摘原
    判決不利己部分不當，請求廢棄改判，為無理由，爰請求判
    決駁回上訴等語。
四、原審就乙○○請求丙○○應給付30萬元及法定遲延利息部分
    ，為乙○○勝訴之判決，並依職權宣告假執行，另駁回乙○○其餘之訴。乙○○、丙○○各就其敗訴部分，分別提起上
    訴。
五、兩造不爭執事項：
  (一)系爭建案由丙○○出資興建，以戊○○為起造人，並由甲○
    建築師事務所規劃設計及請領執照，設計規劃為市場使用。
  (二)系爭土地為戊○○所有。
  (三)乙○○於96年1月5日以其兆豐銀行帳戶匯系爭30萬元至甲○
    三信銀行帳戶，用以支付系爭建案設計費及請領執照費用。
  (四)甲○於97年10月8日出具切結書載明：「日前茲由乙○○、
    丙○○委託本所辦理戊○○所有土地座落彰化縣二林鎮○○
    段137及137-1地號2筆土地之建築設計，建築建照之請領，
    並非由戊○○本人向本所委託，經本所確認無誤，特立此書
    ，以茲證明。」等語。再於97年10月15日出具證明書載明：
    「茲有丙○○委託本所以戊○○為起造人，辦理彰化縣二林
    鎮○○段137及137-1地號等2筆土地之建築設計及建築建造
    執照之請領；另本所於收到由乙○○匯款支付本所設計費後
    ，始辦理建築建造執造之申請，特立此書，以茲證明。」等
    語。
  (五)上開97年10月8日切結書內容，係丙○○要求甲○所撰寫。
    上開97年10月15日證明書內容，則係乙○○之配偶要求甲○
    所撰寫。
  (六)乙○○介紹黃琦洲予丙○○認識，以辦理系爭建案使用執照
    、申報開工等事宜。系爭建案使用執造亦由黃琦洲交予丙○○。
  (七)戊○○為丙○○之媳婦。
六、兩造爭執事項：
  (一)系爭30萬元之性質，究係合夥出資？或借款？
  (二)戊○○對於乙○○是否應負返還30萬元不當得利之責任？
七、按「稱合夥者，謂二人以上互約出資以經營共同事業之契約
    。」，民法第667條第1項定有明文。準此規定，合夥雖為不
    要式契約及諾成契約，但對於如何出資及共同事業為何，則
    必須確實約定，否則其合夥契約，仍不能成立，因斯二者乃
    合夥契約之成立要件。經查：
  (一)丙○○自承其與乙○○曾談及合夥開發系爭建案，但未言及
    合夥股份及細節等相關問題，系爭建案係由其出資興建，為
    鐵皮鋼骨結構，材料及工資共花費約1,100萬元，前後耗時
    約1年多始完工等語（原審98年3月17日、98年6月2日言詞辯
    論筆錄參照）。由此，足見乙○○與丙○○就合夥開發系爭
    建案，互為意思表示之必要之點未臻一致。
  (二)證人即甲○建築師曾於原審證稱：係丙○○委託其以戊○○
    為起造人名義，辦理系爭建案建築設計及請領建築執照等事
    宜，其不知爭建案是否由丙○○與乙○○合夥？及乙○○為
    何匯款30萬元？97年10月8日切結書（載明乙○○、林國隆
    共同委託意旨）係丙○○要求開立的，至於97年10月15日證
    明書（載明丙○○單獨委託）係乙○○之妻要求開立等語（
    原審98年2月17日言詞辯論筆錄參照）。準此證詞，至多僅
    能證明乙○○確有匯系爭30萬元予甲○建築師，用於系爭建
    案而已，尚難遽認乙○○與丙○○就合夥開發系爭建案乙事
    已達成合意。
  (三)證人黃琦洲固於原審證稱：其原先不認識丙○○，係乙○○
    介紹其辦理系爭建案使用執照、申報開工等事宜，其曾向乙○○請領第1筆款項5萬元，再向乙○○請領第2筆款項時，
    乙○○即表示不想理會此事，亦不願再繼續投資，要求直接
    向丙○○請款，丙○○亦說好等語（原審98年3月17日言詞
    辯論筆錄參照）。基此證詞，縱認乙○○曾向丙○○提議合
    夥開發系爭建案，惟雙方既未達成合夥合意，則乙○○辯稱
    其代為轉交5萬元予黃琦洲，而非參與合夥經營，即非無據
    。
  (四)丙○○於原審雖提出其於97年10月13日以彰化過溝仔郵局第
    133號存證信函予乙○○，其內容略以：雙方日前口頭承諾
    合夥開發系爭建案，開發地上物所需費用預計1,000萬元，
    費用及股份均各半云云（原卷第34頁、第35頁參照）。惟此
    存證信函屬於丙○○片面製作之私文書，顯難作為合夥契約
    成立之證據。
  (五)丙○○於原審另稱尚有會長及水電工程人員知悉其與乙○○
    合夥系爭建案云云，惟業經原審於98年3月17日言詞辯論時
    當庭令其於7日內陳報證人姓名、地址等資料以便傳訊，惟
    迄未陳報，故難認其主張為實在。
  (六)綜上，乙○○與丙○○就系爭建案既未達成互約出資共營事
    業之合意，則乙○○否認其與丙○○合夥開發系爭建案，及
    將系爭30萬元權充系爭建案合夥訂金，即非無據，應值可採
    。
八、按消費借貸法律關係之成立，須具備：(1)借貸意思表示相互
    一致，(2)交付借貸物等特別要件，是當事人主張有金錢借貸
    關係存在，須就其發生所須具備之特別要件即金錢之交付及
    借貸意思表示互相一致負舉證之責任。經查：
  (一)乙○○於96年1月5日以其兆豐銀行帳戶匯系爭30萬元至甲○
    三信銀行帳戶，用以支付系爭建案設計費及請領執照費用，
    業如前述。由此，足見乙○○確有為丙○○代墊30萬元無訛
    。
  (二)甲○於原審證稱：系爭建案確係丙○○委託其辦理建築設計
    及請領建築執照，之前有人打電話向其確認是否收到系爭30
    萬元，故其知悉系爭30萬元用於系爭建案設計費等語（原審
    98年2月17日言詞辯論筆錄參照）。此情，核與乙○○於原
    審陳稱：是丙○○打電話至甲○建築師事務所，當時其與丙○○在一起，正在辦匯款等語（指系爭30萬元，原審98年2
    月17日言詞辯論筆錄參照），大抵相符。由此，可知乙○○
    與丙○○在開發系爭建案合夥契約未臻一致前，雙方基於消
    費借貸之意思，由乙○○為丙○○代墊系爭30萬元，始與事
    實較為相符。
  (三)綜上，乙○○與丙○○就系爭建案既未達成互約出資共營事
    業之合意，則乙○○主張其與丙○○合意，由其代墊系爭30
    萬元，故系爭30萬元核屬借款性質，即非無據，應值採信。
九、按「以契約訂定向第三人為給付者，要約人得請求債務人向
    第三人為給付，其第三人對於債務人，亦有直接請求給付之
    權。」，民法第269條第1項定有明文。又以使第三人取得給
    付請求權為標的之契約（第三人利益契約或利他契約），乃
    要約人與債務人間之契約，在要約人與第三人之間，固常有
    其原因關係（對價關係）之存在，然此原因關係，與利他契
    約之成立，並不生影響，第三人無須證明其原因關係之存在
    （最高法院58年台上字第3545號判例要旨參照）。至於契約
    當事人一方，以言詞指示他方匯款或轉帳予第三人，惟第三
    人並未因而取得直接請求他方給付之權利者，則屬學說上所
    謂不真正第三人利益契約，或指示給付關係，而與法定之第
    三人利益契約尚屬有間；被指示人僅得對指示人請求返還其
    無法律上原因所受之利益，至於領取人所受之利益，係本於
    指示人之給付，而非基於被指示人之給付，故被指示人與領
    取人間並無給付關係存在，自無從成立不當得利之法律關係
    （王澤鑑先生所著民法債篇總論第二冊不當得利第74頁、第
    75頁參照）。經查：系爭建案係由丙○○獨資興建，並以戊○○為起造人，申請規劃設計及請領執照，已如前述，嗣於
    系爭建案竣工後，由戊○○取得系爭建案建物所有權及使用
    執照，乃係基於第三人利益契約或不真正第三人利益契約而
    來，戊○○為該等契約之第三人，是其取得系爭建案建物及
    使用執照，核屬有法律上原因。揆諸前開規定、判例要旨及
    說明，戊○○取得利益，即與無法律上之原因而受利益之情
    形有別，不生不當得利之問題，乙○○僅得向丙○○請求返
    還系爭30萬元，而不得對戊○○主張任何權利。基此，乙○○以戊○○為系爭建案之起造人，及系爭30萬元用於系爭建
    案，暨戊○○為丙○○之媳婦等事由，遂主張戊○○有不當
    得利情事，應與丙○○共負連帶清償責任，於法無據，即難
    採認。
十、從而，乙○○本於消費借貸之法律關係，請求丙○○應給付
    乙○○30萬元，及自支付命令送達之翌日即97年11月6日起
    至清償日止，按年息百分之5計算之法定遲延利息，核屬正
    當，應予准許。乙○○逾此範圍之請求，為無理由，應予駁
    回。原審就上開應准許部分，為乙○○勝訴之判決，並依職
    權為假執行之宣告，及駁回乙○○其餘之訴，即無不合。上
    訴意旨猶執前詞，分別指摘原判決不利於己部分為不當，求
    予廢棄改判，為無理由，應予駁回。
十一、本件事證已臻明確，兩造其餘攻擊防禦方法及舉證，經審酌
    後核與判決結果不生影響，爰不再贅詞論列。
十二、據上論結，本件上訴均為無理由，爰依民事訴訟法第436條
    之1第3項、第449條第1項、第78條，判決如主文。
中    華    民    國    98    年    12    月    15    日
                民事第一庭     審判長法  官  康弼周
                                     法  官  吳永梁
                                     法  官  陳正禧
以上正本係照原本作成。
本判決不得上訴。
中    華    民    國    98    年    12    月    16    日
                                     書記官  莊素美


司法院資訊處製作；財團法人民間司法改革基金會備份。
